臺灣高等法院民事判決　　　　　　　　　　　　　九十二年度保險上易字第二九號
　　上　訴　人　泰安產物保險股份有限公司
　　法定代理人　陳朝亨
　　訴訟代理人　趙傳芬
　　被上訴人　　信義房屋仲介股份有限公司
　　法定代理人　周俊吉
　　訴訟代理人　陳世源律師
當事人間請求損害賠償事件，上訴人對於中華民國九十二年九月五日臺灣臺北地方法
院九十二年度保險字第一一０號第一審判決提起上訴，本院於九十三年十一月十六日
言詞辯論終結，判決如左：
    主      文
上訴駁回。
第二審訴訟費用由上訴人負擔。
    事實及理由
一、上訴人主張：（一）民國九十年六月卅日凌晨五時左右，被上訴人信義房屋仲介
    股份有限公司（以下簡稱信義房屋公司）所使用，位於台北市大安區○○○路○
    段九十七號十樓之二之辦公室起火，因煙燻及消防水，致上訴人承保之保險標的
    物受損，上訴人因此理賠一百三十六萬六千八百七十三元，乃依保險法第五十三
    條及民法第一百九十一條第一項規定，請求被上訴人賠償上開損失。據台北市政
    府消防局火災原因調查報告（消安字第○九一三一八七九三○○號火災原因調查
    報告書）判定「起火戶確為被上訴人公司」，起火原因為「電源線因外力（物理
    ）或鼠咬等破壞絕緣披覆致短路起火引起燃燒。‧‧‧故起火原因以電源線因短
    路致起火燃燒之可能性較大」，核此事實業經原審認定屬實在案。（二）按土地
    上之建築物或其他工作物所致他人權利之損害，由工作物之所有人負賠償責任；
    但其對於設置或保管並無欠缺，或損害非因設置或保管有欠缺，或於防止損害之
    發生，已盡相當之注意者，不在此限，民法第一百九十一條定有明文。本條所規
    範工作物所有人之責任，係以對建築物或工作物之設置或保管有欠缺為基礎，至
    於該欠缺是否因所有人之故意或過失行為所致，則非所問，故所負之責任為所謂
    中間責任。換言之，若係權利損害之發生係因建築物或工作物所引起，則法律推
    定其間有因果關係，如建築物或工作物所有人欲主張免責，則須證明建築物或工
    作物之設置或保管並無欠缺，或損害之發生與其欠缺並無相當因果係存在。是如
    其欠缺，縱建築物或工作物所有人已盡善良管理人之注意義務，而猶無法注意及
    之，仍須負責。而民法第一百九十一條所稱土地上之工作物除建築物外，尚包括
    建築物內部之設備等，故本件起火原因之電源線是配置於被上訴人內部之電線，
    即屬該條所屬之工作物，應無疑義。上訴人主張被上訴人應依民法第一百九十一
    條規定，負擔侵權行為之損賠責任，被上訴人對配置電線，過電流保護裝置已盡
    相當之注意義務並負舉證之責，方能稱已盡善良管理人之注意而免責。（三）訴
    外人東帝士摩天大樓管理中心於失火前，曾於九十年五月廿一日通知被上訴人「
    消防迴路」測試斷線，無法與受信總機連線，被上訴人雖辯稱業已委託大揚公司
    進行檢修工作，並更換設備云云，但被上訴人委由訴外人大揚公司檢修者係為火
    警系統檢修工作，並未委託該公司就內部電源線路絕緣披覆是否未經破壞等一併
    檢修，而本件事故係因通電中電源線短路所致，難謂因被上訴人已因東帝士大樓
    通知改善其消防迴路測試工程，即認其已盡善良管理人之注意義務。且依據台北
    市政府工務局建築物公共安全檢（複）查記錄表，東帝士大樓雖於九十年六月十
    八日經台北市政府工務局建築物公共安全檢（複）查合格，然關於檢查項目內之
    各項均為公共區域，無分別使用區域，其中僅「防火區劃」與消防有關，其餘均
    為緊急逃生項目，與消防無關。蓋消防主管機關於中央為內政部，在直轄市為直
    轄市政府，依據消防法施行細則第二條規定：「本法第三條所定消防主管機關，
    其業務在內政部，由消防署承辦，在直轄市縣政府，由消防局承辦。」，故可知
    工務局非消防主管機關，其查驗旨在檢查建築物有無違規使用情形，此由前開紀
    錄表中關於備註欄有加註「原二十七樓、二十九樓、三十樓，佔用特別通道，現
    已打通改善」等文字自明，故難僅以公共安全檢（複）查紀錄表，即謂被上訴人
    就其電線披覆之完整已盡善良管理人之注意義務且消防設備已符合標準。（四）
    本件經採集之四處電源線送鑑定結果均呈熔痕，顯見電線短路起火後，電流未被
    切斷，仍繼續燃燒，足見被上訴人並未裝置過電流保護設備，於短路情事發生時
    ，致引發火災。是被上訴人並未舉證證明已對於防止損害之發生已盡相當之注意
    ，自應負擔侵權行為之損害賠償責任甚明。（五）原審對於上訴人上開主張均忽
    略之，亦未於判決理由項下說明不採之理由，逕自片面推斷「電線走火釀成火災
    非繼續輸電未予斷電之結果」，是原審判決顯有判決不備理由及違背論理原則之
    違法，並援用於原審提出之證據。為此，求為判決：（一）原判決廢棄。（二）
    廢棄部分，被上訴人應給付上訴人新台幣（下同）壹佰貳拾萬柒仟零伍拾元及自
    起訴狀繕本送達被上訴人翌日起至清償日止，按年息百分之五計算之利息。（三
    ）願供擔保准宣告假執行（上訴人於原審起訴請求被上訴人給付壹佰參拾陸萬陸
    仟捌佰柒拾參元本息，原審為上訴人全部敗訴之判決，上訴人於上訴時聲明範圍
    為就原審所為敗訴判決全部上訴，嗣減縮為請求被上訴人給付壹佰貳拾萬柒仟零
    伍拾元本息，本院審理範圍為上訴人減縮後之聲明）。
二、被上訴人則以：（一）上訴人起訴請求被上訴人賠償損害，無非以被上訴人所有
    坐落台北市○○○路○段九七號十樓房屋，於九十年六月三十日上午五時左右起
    火燃燒，致上訴人承保商業火災保險之訴外人華新麗華股份有限公司（下稱華新
  　麗華公司）所有，同棟（按即敦南東帝士摩天大樓九七號三樓、九七號至一０四
    號四樓、九九號五樓及一０一號二十五樓房屋）以及訴外人張婉如所有同棟九七
    、九九號十二樓Ａ區及十三、十四樓房屋受煙燻及水漬之損害。上訴人自得於給
    付賠償金額一百三十六萬六千八百七十三元後，依保險法第五十三條及民法第一
    百九十一條第一項規定，請求被上訴人賠償上開損失，為其主張之原因事實及請
    求之依據。（二）按倘非土地上之建築物或其他工作物所致他人權利之損害，即
    無民法第一百九十一條第一項本文規定之適用；即令為土地上之建築物或其他工
  　作物所致他人權利之損害，倘該工作物所有人對於工作物之設置或保管並無欠缺
  ，或損害非因設置或保管有欠缺，或於防止損害之發生已盡相當之注意義務者，
    仍得免負賠償責任，此觀民法第一百九十一條第一項但書規定至明。準此，有上
    揭四種情形其中之一，該工作物所有人即無須負損害賠償責任。（三）關於導致
    本件火災發生之原因係外力或鼠咬所致，並非被上訴人所有建築物本身所致，上
    訴人主張本件火災發生係由被上訴有人所有建築物引起云云，顯與事實不符，並
    非可取。（三）民法第一百九十一條第一項本文規定所謂土地上之建築物或其他
    工作物，係指人工在土地上作成之設施方屬之。建築物為其例示，包括鐵路、橋
    樑、隧道、電線桿、廣告招牌等其他工作物。所謂土地上之其他工作物應指土地
    上依人工作成之物，於工作完成後，持續存在而無意拆除之固定設施及其附屬設
    備。再參之建築法第七條規定之工作物種類，其情益明。至於建築物內部之設備
  倘為建築物之從物或成分，例如天花板、燈飾、門窗等，其所有人固應依民法第
    一百九十一條第一項本文規定，負中間責任；倘非建築物之從物或成分，例如未
    安裝於土地上而易於移動之機器，即非土地上之工作物，自無民法第一百九十一
    條第一項本文規定之適用（孫森焱教授著民法債篇總論第二三０頁及林誠二教授
    著民法債篇總論上冊第三一一頁，足資參照）。（四）查本件火災事故經台北市
    政府消防局採集編號四即被上訴人公司員工胡琡苓座位東側走道電源線及電源延
    長線等，鑑析結果，判定可能因被上訴人公司員工胡琡苓辦公桌下電源線受外力
  （物理）或鼠咬等破壞絕緣披覆，致短路起火而引起燃燒，有卷附火災原因調查
    報告書在卷可稽；惟上開火災原因調查報告書所載起火源之電源線，究為包覆於
　　建築物主體內之電線，抑或電器之電源、延長電源線，亦經北市消防局以九十二
    年十二月二十五日北市消調字第０九二三三九三二二００號函覆明確表示，本件
    起火源確為電器之電源、延長電源線，事證極明。（五）查本件起火源係胡琡苓
    使用電器之電源、延長電源線，非包覆於建築物主體內之電線及供電設備，則該
    電器之電源或延長電源線，性質上即非屬被上訴人所有房屋之重要成分，縱與被
    上訴人所有房屋分離，仍不致喪失其利用價值或減損其經濟效用，亦非屬被上訴
    人所有房屋之從物，且該電源線所連接之電器，並非固定安裝於樓地板上不易移
    動，尤難認其為地上工作物，參之建築法第七條有關工作物之規定，要無疑義，
    是本件損害發生之原因，顯與民法第一百九十一條第一項所定土地上建築物或其
    他工作物致他人權利受損害之情形有間，此觀之鈞院另案九十三年度保險上字第
    一○號判決，明台產物保險股份有限公司與被上訴人間請求損害賠償事件所持法
    律上之見解，法理至明。且觀之原審另案八十八年度訴字第四０七三號判決，更
    明確認為民法第一百九十一條規定之土地上之建築物或其他工作物，係指建築物
    或相類之工作物本身及附屬設備，如水電之配管而言，並不包括電器之電源延長
    線，法理益明。（六）被上訴人為房屋仲介業，營業處所僅提供辦公桌椅、冷氣
    及共用電腦等必須設備，其餘諸如個人筆記型電腦、個人桌上型電腦、檯燈、手
　　機充電器及電風扇等電器用品，均由公司員工視實際需要，自己準備，一般私人
    企業皆然，乃上訴人未據實證，即空言主張起火燃燒之電器用品電源線及延長線
    為被上訴人所有，執而依民法第一百九十一條第一項本文規定請求被上訴人負中
    間責任，尤非可取。（七）本件火災發生之原因為凌晨五時因鼠咬所致，並非一
    般人所能事先預見並加以防範，且被上訴人對於其所有建築物之設置或保管並無
    欠缺，對於防止火災之發生亦已盡相當之注意義務，乃上訴人主張被上訴人應事
  　先預見並預防鼠咬破壞電源線之絕緣披覆云云，顯已逾善良管理人之注意程度，
　無異於要求被上訴人應對於不可抗力之事故負無過失之損害賠償責任。（八）被
　  上訴人所有房屋，於九十年六月二十九日二十時四十五分左右，曾經訴外人江青
    素巡視，並未有人在其內，訴外人江青素乃予以鎖門，刷卡設定保全後才離開，
    有訴外人江青素之談話筆錄附於火災原因調查報告書在卷可稽。另據負責保全之
    千翔保全股份有限公司提供之資料，九十年六月二十九日二十時五十六分設定，
    至六月三十日五時六分斷訊，其間均未曾有人再進出。是被上訴人所有房屋，於
    火災發生前當晚，未有任何人進入，亦無地震搖晃，上開短路起火之電源線，應
    為凌晨五時左右發生鼠咬所致，並非人力造成，應可判斷。惟鼠咬為不可抗力之
    天災，並非一般人所能事先預見並得加以防範，自應認被上訴人無違背善良管理
    人之注意義務，此再觀之台北市政府消防局函覆明確表示，即令屋主已定期維修
    電源線仍無法避免外力或鼠咬等肇因，有台北市政府消防局九十二年七月十四日
    北市消調字第０９２３１９４６６００號函可稽，尤足見本件火災之發生為不可
    抗力之天災。（九）被上訴人於發生火警前，一再添購消防器材，並檢測消防設
    備，於火災發生前二星期，即九十年六月十八日通過消防檢查，有台北市政府消
    防局消防安全設備檢查紀錄表可稽，足見被上訴人對於防止火災之發生已盡相當
    之注意義務。而台北市政府消防局九十二年八月十八日北市消調字第０９２３２
    ３１６０００號函覆亦明確表示：．．．依現場勘查時所見亦裝有過電流保護
    相當之注意義務。（十）綜上所陳，本件東帝士摩天大樓起火燃燒之原因，確屬
    不可抗力，此觀台北地方法院檢察署檢察官對被上訴人公司負責人周俊吉及人事
    部主任劉元智等人失火案件均不為起訴之實情至明。不可抗力之損失，本屬上訴
    人身為保險業者所應承擔之風險責任，乃上訴人轉向被上訴人求償，與保險之社
    會機制大相逕庭，有違事理之平。除援用於原審提出之證據外，補提台北地方法
    院檢察署檢察官九十年偵字第二二０九四號、九十一年偵字第一五四七０號不起
    訴處分書影本、台北市政府消防局九十二年七月十四日北市消調字第０９２３１
    ９４６６００號函影本、同年八月十八日北市消調字第０９２３２３１６０００
    號函影本、同年十二月二十五日北市消調字第０九二三三九三二二００號函影本
    、本院九十三年保險上字第一○號判決影本等為證。為此，求為判決駁回上訴。
三、兩造爭執要旨：
    上訴人主張：本件起火原因經鑑定為被上訴人所有系爭房屋起火所致，起火原因
    可能因電源線因故受物理力或鼠咬等破壞絕緣披覆，致短路起火引起燃燒，又於
    起火處附近採集之證物經鑑析，以通電中電源線短路造成之可能性較高，故起火
    原因以電源線因故短路而起火燃燒可能性較大。再者，土地上之建築物或其他工
    作物所致他人權利之損害，由工作物之所有人負賠償責任。但其對於設置或保管
    並無欠缺，或損害非因設置或保管有欠缺，或於防止損害之發生，已盡相當之注
    意者，不在此限。前項損害之發生，如別有應負責任之人時，賠償損害之所有人
    ，對於該應負責者，有求償權。又所稱之土地上之工作物除建築物外，尚包括建
    築物內部之設備等，故配置於被上訴人內部之電線即屬該條所稱之工作物，因起
    火原因為被上訴人內部之電源線因故受物理力或鼠咬等破壞絕緣披覆，致短路起
    火引起燃燒，則被上訴人顯有違民法第一百九十一條第一項之注意義務，致火災
    發生而導致上訴人之保險標的物受損，上訴人依保險法第五十三條及民法第一百
    九十一條第一項之規定，自得向被上訴人請求賠償。被上訴人則以：造成本件損
    害之原因，係因電源線遭鼠咬等外力破壞絕緣披覆以致電源線短路起火燃燒，非
    系爭房屋設置或保管有欠缺所致，該火災之發生為不可抗力之原因所致，並非出
    於被上訴人故意或過失之行為，建築物內部之電線非屬民法第一百九十一條所稱
    之工作物，且鼠咬等外力破壞顯非一般人所能事先預見並得加以防範，尤難執此
    認被上訴人未盡善良管理人之注意義務。況且，系爭房屋起火燃燒，與訴外人華
    新麗華公司及張婉如所有房屋受煙燻及水漬，均為損害發生之結果，非損害發生
    之原因，且上訴人亦未舉證證明原因事實與損害結果有何因果關係等語置辯。
四、兩造不爭之事實：訴外人華新麗華公司及張婉如分別就其坐落台北市○○○路○
    段九十七號三樓、九十九號五樓、一○一號二十五樓及九十七至一○四號四樓之
    建築物及坐落台北市○○○路○段九七號、九九號十二樓Ａ區及十三、十四樓建
    築物向上訴人投保商業火災保險，於九十年六月三十日淩晨五時左右，被上訴人
    所有系爭房屋起火，因煙燻及消防水致上訴人承保之上開保險標的物受損，上訴
    人已分別依火災保險契約賠付訴外人華新麗華公司火災受損金額二十二萬八千八
    百六十一元及張婉如一百十三萬八千零十二元。
五、本件爭點：（一）被上訴人設置、管理系爭房屋有無欠缺？（二）被上訴人使用
    系爭房屋是否已善盡善良管理人注意義務？
（一）按土地上之建築物或其他工作物所致他人權利之損害，由工作物之所有人負賠
      償責任；但其對於設置或保管並無欠缺，或損害非因設置或保管有欠缺，或於
      防止損害之發生，已盡相當之注意者，不在此限，民法第一百九十一條第一項
      定有明文。該條所規範工作物所有人之責任，係以對建築物或工作物之設置或
      保管有欠缺為基礎，至於該欠缺是否因所有人之故意或過失行為所致，則非所
      問，被害人於請求損害賠償時，對於所有人設置或保管有無欠缺之事實，無須
      負舉證責任，惟為避免因被害人免除舉證責任後加重工作物所有人之賠償責任
      ，八十八年五月修正民法時，特別於第一百九十一條第一項增訂「但其對於設
      置或保管並無欠缺，或損害非因設置或保管有欠缺，或．．．」之但書規定，
      使工作物所有權人得舉證證明其設置、保管工作物並無欠缺，主張免除其工作
      物所有權人責任。
（二）本件火災發生原因，依台北市消防局調查報告，其起火原因為「電源線因外力
      （物理）或鼠咬等破壞絕緣披覆，致短路起而引起燃燒。．．．．故起火原因
      以電源線因故短路致起火燃燒之可能性較大」，有該局消安字第○九一三一八
      七九三○○號火災原因調查報告書附卷可稽。上開火災原因調查報告所稱之「
      鼠咬等破壞絕緣披覆」，乃不明外力原因導致電線走火，因無從確定電線短路
      之原因，制式火災調查報告之臆測式敘述文詞，並非表示確實有鼠咬電線之事
      實，此從後段總結所述：「故起火原因以電源線因故短路致起火燃燒之可能性
      較大」足以證明，是尚難僅以上述調查報告即逕認被上訴人設置、管理系爭房
      屋（包括上訴人所指之電源線）有所欠缺。
（三）負責系爭房屋所在大樓保全業務之台業公司保全電機技術員張東河於北市消防
      局鑑定期間多次陳稱：東帝士摩天大樓發生火警時，該大樓地下三樓中控室之
      受信總機，就被上訴人使用十樓區域所設置之三個顯示燈全亮，有談話筆錄附
      於火災原因調查報告書為憑，足認被上訴人所設置「消防迴路」線路，於發生
      火災之時，並無斷線，則於被上訴人所設置「消防迴路」得正常顯示並得使保
      全人員得及時撲滅起火源之情形下，被上訴人就系爭房屋電源線之設置、管理
      已為相當之注意（指已設置消防迴路偵測斷線並避免火災），即堪予認定。至
      台業保全公司之保全機電技術員陳雲俊、張東河擅離值班之監控室，致未及時
      發現受信總機異常警示，延誤救災時機，乃屬陳雲俊、張東河應否另賠償上訴
      人之問題，與本件無涉。
（四）本件火災發生於凌晨五時左右，系爭房屋於九十年六月二十九日八時四十五分
      左右，曾經江青素巡視，並未有人在其內，江青素乃予以鎖門、刷卡設定保全
      後離開，有江青素之談話筆錄附於火災原因調查報告書可證。另據負責保全之
      千翔保全股份有限公司提供之資料，九十年六月二十九日二十時五十六分設定
      至六月三十日五時六分斷訊，其間均未曾有人再進出（參火災原因調查報告書
      起火原因研判欄），而起火點，依台北市消防局之研判，係位於被上訴人員工
      胡埱苓辦公桌旁，其辦公桌上放有電腦、檯燈，桌下有電源延長線插座及新聞
      、剪報檔案等物品、紙類，於未有人所在及辦公之情形下，何來用電負荷過重
      ？是本件火災非用電負荷過重所致，堪以認定。上訴人以系爭房屋中有燒毀之
      延長線、電源及多孔式電源插座及檯燈等殘骸，主張系爭房屋因用電負荷過重
      ，被上訴人設置、管理系爭房屋有欠缺云云，即非可採。
（五）依電業法第四十四條制定之「電工規則」，關於「屋內線路裝置」，於第十節
      中規定「過電流保護」專節，在屋內線路裝置規則第四十七條規定：「導線及
      時，能切斷該電路。」，按屋內線路設置規則第四十七條設置過電流保護裝置
      之目的係為防止因電流過大所產生之溫度上升。而本件火災發生原因，並非被
      上訴人之使用人用電負荷過重，已如前述，則設置過電流保護裝置即不屬被上
      訴人設置、保管系爭房屋，並使系爭房屋不侵害他人權利之義務。此外，就火
      災原因「電源線因故短路」而言，電源線之所以延燒，係因絕緣披覆遭破壞，
      且所延燒者，係電源線所連接之電源延長線、檯燈等物，是否因插座未設過流
      電保護裝置而未能斷電所致，並非無疑，蓋電線走火釀成火災，往往存因於正
      負電流交會迸出火花之一瞬間延燒易燃物，非繼續輸電未予斷電之結果。是上
      訴人主張系爭房屋欠缺過流電保護設備，被上訴人設置、保管系爭房屋有所欠
      缺云云，亦不可採。
（六）民法第一百九十一條所稱之工作物，係指人工在土地上作成之設施。建築物為
      其例示，包括鐵路、橋樑、隧道、電線桿、廣告招牌等其他工作物。所謂土地
      上之其他工作物應指土地上依人工作成之物，於工作完成後，持續存在而無意
      拆除之固定設施及其附屬設備而言。至於建築物內部之設備倘為建築物之從
      物或成分，例如天花板、燈飾、門窗等，其所有人固應依民法第一百九十一條
      第一項本文規定，負中間責任；倘非建築物之從物或成分，例如未安裝於土地
      上而易於移動之機器，即非土地上之工作物，無民法第一百九十一條第一項本
      文規定之適用。該火災既係因電源線之絕緣披覆遭破壞而延燒，已如前述，自
      無民法第一百九十一條適用之可言，上訴人此部分主張不能成立。
六、綜上所述，被上訴人對於系爭房屋之設置、管理並無欠缺，就本件火災不負損害
    賠償責任，堪以認定。原審認上訴人主張被上訴人應依民法第一百九十一條第一
    項前段規定負損害賠償責任，並為保險代位請求，為無理由，予以駁回，其訴既
    經駁回，假執行之聲請，即失附麗，併予駁回，核無不合。上訴仍執陳詞，指摘
    原判決不當，求予廢棄改判，為無理由，應予駁回。又被上訴人於言詞辯論時聲
    請與對造合意停止訴訟或由本院裁定停止訴訟，上訴人就合意停止訴訟並未同意
    ，而本件事證已臻明確，核無民事訴訟法第一百八十一條至第一百八十五條裁定
    停止訴訟之事由，無裁定停止訴訟之必要，並此敘明。
七、據上論結，本件上訴為無理由，依民事訴訟法第四百四十九條第一項、第七十八
    條，判決如主文。
中　　　華　　　民　　　國　　九十三　　年　　十一　　月　 　三十　     日
                              民事第十五庭
                                  審判長法  官  劉  靜  嫻
                                        法  官  陳  昆  煇
                                        法  官  游  明  仁
正本係照原本作成。
不得上訴。
中　　　華　　　民　　　國　　九十三　　年　　十二　　月　 　  一  　   日
　　　　　　　　　　　　　　　　　　　　書記官  于      誠
